【裁判字號】    89,上易,3185
【裁判日期】    900221
【裁判案由】    詐欺
【裁判全文】
臺灣高等法院刑事判決                          八十九年度上易字第三一八五號
    上  訴  人
    即  被  告  丙○○
右上訴人因詐欺案件，不服臺灣基隆地方法院八十九年度易字第二二九號，中華民國
八十九年七月七日第一審判決 (起訴案號：臺灣基隆地方法院檢察署八十九年度偵續
字第九號)提起上訴，本院判決如左：
    主  文
原判決撤銷。
丙○○無罪。
    理  由
一、公訴意旨略以：被告丙○○於民國（下同）八十三年九月間，明知已無清償能力
    ，竟意圖為自己不法之所有，在基隆市仁愛市場，以急需現金週轉為由，向乙○○○借款新台幣（下同）一百零五萬七千元，並簽發台灣土地銀行基隆分行、台
    灣彰化銀行基隆分行支票存款帳戶支票四紙給乙○○○，使乙○○○陷於錯誤而
    如數交付借款。詎各該支票屆期均因存款不足遭退票，丙○○無力清償，乃將所
    承租之仁愛市場編號第二號之攤位使用權及攤位內之冰箱轉讓乙○○○，詎丙○○竟於同年十二月間將該攤位使用權轉讓給第三人，乙○○○始知受騙。因認被
    告丙○○犯有刑法第三百三十九條第一項之詐欺罪嫌等語。
二、公訴人認被告丙○○犯有上開詐欺罪嫌，無非係以告訴人林鄭玉貞之指訴、被告
    簽發之支票及退票紀錄影本，及被告自承支票係在發票日之前二、三個月所簽發
    ，由此推算被告簽發卷附四張支票時間當在八十三年九月間，八十三年九月間被
    告銀行存款僅數萬元，由是可知被告當時應無清償一百零五萬七千元借款之能力
    ，且被告在借款後不久之八十三年九月三十日即遭銀行拒絕往來，更足証被告於
    八十三年九月間借款之時有詐欺故意等語為其論據。原審另以被告將攤位轉讓給
    第三人陳定吉所得之金錢，並未見被告持以清償告訴人之債務，且該攤位確係登
    記在被告名下，其轉讓與陳定吉一事，被告不得諉為不知等情，據以認定被告在
    八十三年初至八十三年九月間向告訴人借款時即有為自己不法所有之意圖及詐欺
    犯行等語。
三、經訊據被告丙○○堅決否認有詐欺告訴人之犯行，辯稱本件借款係伊自七十九年
    間起即陸續向告訴人借得，並非自八十三年初或自八十三年九月始向告訴人借款
    ，本件支票係借款到期時輾轉換票所得，並非借款初始即交付者，伊自七十九年
    間因做海產生意週轉才向告訴人借錢，自借款時起，原有按月支付利息，利息一
    個月三、四分，欠款只有一百零五萬六千元，是從七十九年開始累積下來的，伊
    每次都是借二、三十萬元，伊未還過本金，只付利息，到八十三年九月間起伊開
    始沒有付利息。至於攤位雖用伊名字登記，但是伊前夫出錢購買，故相關資料都
    在伊前夫處，過戶給第三人時，也是伊前夫在處理，伊並不知情等語。
四、經查，告訴人林鄭玉貞於八十三年十二月十三日本件告訴時僅稱被告向伊借款未
    還，並未陳明被告係何時、如何向伊借款，嗣於偵查中經檢察官詢問為何會借錢
    給被告時，告訴人稱：「她告訴我她難過要週轉，我就借她錢，我未收她利息」
    、「當時她說她們被其他海產店倒了，需錢週轉，她是分很多次向我借，她借了
    之後即未還我任何錢，我也未向她拿利息，因為我的母親與她的母親是好朋友」
    、「（問：丙○○被倒了，妳為何還要借她錢？）我看她生意仍在做，應該不會
    倒」、「當初是被告之先生林興與我談攤位要給我做，他告訴我攤位要給我賣東
    西」、「當初借錢後。我告訴她沒有任何憑據，所以她才開支票給我，至於是借
   錢後隔多久拿支票給我，我已記不清楚」、「（問：為何借錢給她？）我的攤位
    在她的攤位對面，她媽媽與我媽媽是結拜姊妹」等語（詳偵緝字卷第二一九頁背
    面、第三十六、三十七頁筆錄，偵續字卷第十八頁背面），告訴人雖否認本件借
    款係自七十九年間起開始借，但告訴人於八十九年十月二十三日在本院調查中承
    認被告係陸續向伊借款，分三、四次借給被告，每次都是借二、三十萬元，且稱
    被告向伊借款已好久了，有十年之久等語（詳本院卷第三十一頁），依此推算，
    本件借款應係自七十九年間起無誤，核與被告抗辯稱本件借款始於七十九年間，
    且每次借二、三十萬元等情相符，又告訴人雖否認被告有支付利息給伊，並否認
    有拿被告之利息票，伊所拿之被告支票均未兌現過，告訴人之兒子甲○○也沒有
    拿過被告之支票，經本院提示被告主張係支付給告訴人利息之支票，  其提示人
    告訴人之子甲○○，後告訴人始改稱伊子甲○○在賣菜，可能因而拿了他人拿來
    的客票，洽好是被告之支票等語（詳本院卷第五十五頁），以告訴人自承借錢給
    被告時被告已明白告知經濟困難被倒，告訴人並未有何隱瞞，且告訴人同意借款
    給被告係因二人之私誼，如告訴人於本院所言，被告共分三次借款，於前次借款
    到期未還何以仍願意再借錢給被告，係因為被告一直哭訴說沒錢，叫伊幫忙等語
    （詳本院五十六頁、三十二頁筆錄），足見借款時被告坦承無資力，並未對告訴
    人有何詐欺行為。雖告訴人於本院中稱被告有向伊稱沒有錢可以把架子（攤位）
    賣給告訴人云云，但此部分之說詞，核與告訴人在偵緝字案偵查中稱當初攤位說
    要讓給告訴人之人為被告丈夫林興乙節不符，自非可採。又以告訴人否認有收到
    被告利息票，告訴人並主張其子甲○○亦沒有拿過被告支票之供述，與告訴人子
    確曾提示被告三張票額各五萬五千元（二張）及二萬元支票之事實不符（有卷附
    彰化商業銀行基隆分行八十九年十一月七日函及台灣土地銀行基隆漁港辦事處九
    十年一月十五日函附於本院卷第三十八頁、第六十五頁可稽），証人甲○○雖於
    嗣後到庭証稱曾在被告攤位上借款二次各五萬五千元及二萬元予被告，被告才以
    該二紙支票清償云云，但証人甲○○上開供述與告訴人之前証述內容不符外，証
    人甲○○於本院審理中稱只借該二次錢給被告，被告都有還錢云云，待本院提示
    台灣土地銀行基隆漁港辦事處九十年一月十五日函証明被告提示告訴人第三張五
    萬五千元之支票後，才改稱那筆是另一次借款云云（詳本院審理筆錄），由是可
    知証人甲○○及告訴人之供詞均隨著証據之出現而轉變，致前後矛盾，殊無可採
    ，應認被告証稱伊自七十九年間起陸續向告訴人借款，都有支付利息，至八十三
    年九月間起才停止支付等情，足堪信為真實。
五、經綜合上開証述，被告於七十九年向告訴人借款之初，既未隱瞞欠錢被倒債之事
    實，且分三、四次向告訴人借款，迄八十三年九月間止，被告並有支付利息之事
    証，嗣後並有開立支票予告訴人持有，供作憑証之用等情，則尚難認被告於七十
    九年間起陸續向告訴人借款時，有何施用詐術及為自己不法所有之犯行，被告未
    依限清償，及嗣後被告夫將被告之攤位處分登記與第三人所有，致告訴人不能繼
    續使用該攤位等行為，核均屬民事糾葛，應另循民事訴訟解決其間糾紛，尚難以
    民事債務不履行，即謂被告有詐欺犯行。此外，尚查無其他積極事証足以証明被
    告有如公訴人所指之詐欺犯行，本件屬不能証明被告犯罪，原審未加詳查，逕為
    被告有罪之諭知，核尚有未洽，被告上訴否認犯罪，並以此指摘原判決不當，核
    其上訴為有理由，應將原判決撤銷改判，並依法諭知被告無罪。
據上論結，應依刑事訴訟法第三百六十九條第一項前段、第三百六十四條、第三百零
一條第一項前段，判決如主文。
本案經檢察官楊楚猛到庭執行職務。
中      華      民      國    九十      年      二      月    二十一    日
                              台灣高等法院刑事第二十庭
                                    審判長法  官  葉  麗  霞
                                          法  官  余  來  炎
                                          法  官  黃  瑞  華
右正本證明與原本無異。
不得上訴。
                                          書記官  秦  仲  芳
中    華    民    國     九十     年        二      月        二十二    日


司法院資訊處製作；財團法人民間司法改革基金會備份。
